臺灣彰化地方法院民事判決
111年度訴字第303號
原      告  王國坤  
訴訟代理人  盧江陽律師
被      告  王國禎  
訴訟代理人  楊振裕律師
複 代 理人  鄭絜伊律師
上列當事人間請求債務人異議之訴事件，本院於民國111年4月11
日言詞辯論終結，判決如下：
    主  文
原告之訴及假執行之聲請均駁回。
訴訟費用由原告負擔。
  事實及理由
壹、原告主張：
  兩造為兄弟關係，前因父親王賜正所立遺囑產生財產分配糾
    紛。被告乃先向原告訴請拆屋還地，經本院107年度訴字第6
    31號判決被告敗訴，被告提起上訴經臺灣高等法院臺中分院
    108年度上字第507號(下稱臺中高分院108上字507號民事判
    決)改判被告部分勝訴，原告提起上訴後因兩造和解，原告
    撤回第三審上訴而告確定。此外，被告再向本院提起109年
    度訴字第84號遷讓房屋訴訟，經判決原告應拆除部分房屋，
    經兩造上訴臺灣高等法院臺中分院後，於110年1月19日以10
    9年度上字第582號民事判決兩造上訴駁回（確定） ，於上
    訴期間原告對被告提起偽造文書等刑事訴訟後，雙方同意對
    王賜正遺產再作分配，並於110年3月19日書立和解契約(下
    稱系爭和解書)。詎被告持和解成立前之臺中高分院108上字
    507號民事判決第2項及本院109年度訴字第84號民事判決第1
    項，向本院聲請拆屋還地強制執行，經本院以111年度司執
    字第6823號執行中。被告依臺中高分院108上字507號民事判
    決主文第2項請求強制執行部分，原告除外電拆遷部分並留
    有台電公司所有之電纜外均已依系爭和解契約全部遷移完畢
    ，然外電部分被告應自行洽詢台電公司辦理且電纜線為台電
    公司所有，原告僅能提供協助，且系爭和解書第二條㈧又已
    約定「逾期未遷移者，王國禎得自行拆除遷移，王國坤無異
    議」，即無逾期問題，故原告未喪失延期履行之利益，被告
    執此執行名義對原告主張部分拆除，自屬無據；另被告依本
    院109年度訴字第84號判決主文第1項執行名義部分，依系爭
    和解契約書第三條㈤約定，原告須於110年10月31日前在附圖
    三甲乙兩點連線處興建樑柱、牆壁，供被告拆除編號A1、A2
    之鐵架石棉瓦造建物，原告願提供電力供被告開啟鐵捲門，
    但因疫情關係難以聘用工人，原告盡力依約於110年12月1日
    前完成，此期間不確定之事變事由非可歸責於原告，原告已
    依系爭和解書第三條㈤約定興建樑柱，並完全配合被告拆遷
    ，且因本院109年度訴字第84號民事判決將福興鄉新生段201
    5地號土地(下稱系爭土地)上如附圖編號A1、A2、C1建物分
    配予被告，將系爭土地上如附圖編號A3、C2建物分配予原告
    ，經地政人員表示採用現代雷射定位儀器無法測量，原告願
    負擔測量、指界、建築費用，依系爭和解書第三條㈤約定原
    告負擔測量、指界、建築費用，但未約定由原告申請地政測
    量，雖地政人員表示無法測量界址位置，但原告願以過去測
    量圖為界，自行退縮1.5尺(45公分)，以利被告拆除，是以
    原告並無違約情事，被告此部分之請求拆除無法辦理，並非
    可歸責於原告，原告請求此部分強制執行，亦屬無憑。縱認
    原告尚有未履行之執行義務，亦因原告已依系爭和解書履行
    99％，僅因不可歸責於原告之事由，致不能指界、遷移，即
    認原告違約，被告所辯亦有違誠信原則。
　另被告未依系爭和解書第二條㈡2.之約定被告應在附圖二丙丁
    2點連線位置興建圍牆且應與編號A建物之庚辛2點連線，間
    隔1公尺，且未依系爭和解書第三條㈠移轉交付附圖三編號A3
    建物之事實上處分權。有違系爭和解書約定，爰依系爭和解
    書第九條㈡約定請求被告賠償原告懲罰性違約金新台幣50萬
    元，並保留被告違約所生之其他損害賠償之違約金請求權等
    語。
　並聲明：㈠本院111年度司執字第6823號兩造間拆屋還地強制
    執行事件之強制執行程序應予撤銷。㈡被告應給付原告新台
    幣50萬元及自起訴狀繕本送達被告翌日起至清償日止，按年
    息百分之五計算之利息。㈢第二項部分，原告願供擔保請准
    宣告假執行。㈣訴訟費用由被告負擔。　
貳、被告答辯稱：
　兩造間因王賜正遺囑所生訴訟，先後經臺中高分院108上字50
    7號民事判決及本院109年度訴字第84號判決確定後，兩造為
    終止王賜正遺產繼承所生紛爭而於110年3月19日簽訂系爭和
    解書，依系爭和解書第三條㈥約定原告若有任何違反系爭和
    解書約定義務情形，被告隨即取得以前開確定判決為執行名
    義聲請強制執行之權利，縱原告於系爭和解書約定履行期屆
    滿後已完成契約義務，亦不影響被告已取得聲請強制執行之
    權利，兩造於系爭和解書已約定履行期，原告遲未依約履行
    全部義務，被告自得以前開確定判決為執行名義，請求法院
    強制執行。
　又直至被告於111年2月9日向法院以系爭確定判決聲請強制執
    行時，附圖二丙丁戊己4點連線所示土地上仍有原告堆置之
    雜物及3根電線桿未移除，且圍牆、大門亦未完全拆除，被
    告既未於約定之110年12月31日前騰空、拆除完畢，被告自
    得請求法院強制執行。另系爭和解書第二條㈧後段雖約定「
    逾期未遷移者，王國禎得自行拆除遷移，王國坤無異議」等
    語，然此約定並不免除原告負有應於110年10月31日前拆除
    遷移之義務。且外電部分縱屬台電公司權限，原告既以其名
    義向台電公司申請架設電線桿，移除電線桿亦僅有原告有權
    向台電公司申請，原告拒不為之，反稱被告應自行洽詢台電
    公司，要屬無理。再依系爭和解書第三條㈤約定，原告負有
    於110年10月31日前在系爭和解書附圖三甲乙兩點連線處興
    建樑柱、牆壁之義務，卻未於期限內完成，被告自得依確定
    判決聲請強制執行。原告再以其於110年11月25日以律師函
    通知被告因疫情關係工人難找為由，主張有不確定之事變事
    由非可歸責於原告，但此不影響被告於110年11月1日合法取
    得聲請強制執行之權利，況政府並未因疫情而禁止工人施工
    ，原告僅係不願多支付費用雇工，當非不可歸責之情事變更
    。
　原告又主張依系爭和解書第二條㈡2.約定應於附圖二編號丙丁
    連線興建圍牆且應距離庚辛連線間隔1公尺，惟因系爭土地
    為被告單獨所有，被告已於簽立系爭和解書後將系爭土地整
    地部分回填，且被告尚未設置圍牆，自無法違反被告設置圍
    牆應與原告建物間隔一公尺之約定。若法院認被告違反系爭
    和解書約定，被告亦依系爭和解書第九條㈠約定請求原告給
    付懲罰性違約金，並於原告主張被告應負之違約金範圍內主
    張抵銷，是原告之請求，並無理由等語。
　並聲明：㈠原告之訴及其假執行之聲請均駁回。㈡訴訟費用由
    原告負擔。㈢如受不利判決，被告願供擔保請准免為假執行
    。
參、得心證之理由：
　原告主張兩造為兄弟關係，前因父親王賜正所立遺囑產生財
    產紛爭進被告因而提起拆屋還地及遷讓房屋訴訟，經臺中高
    分院108上字507號及本院109年度訴字第84民事判決確定，
    雙方同意對王賜正遺產再作分配，並於110年3月19日書立系
    爭和解書。詎被告持和解成立前之臺中高分院108上字507號
    民事判決第2項及本院109年度訴字第84號民事判決第1項，
    聲請本院拆屋還地強制執行，經本院以111年度司執字第682
    3號執行中。被告依臺中高分院108上字507號民事判決主文
    第2項請求強制執行部分，原告除外電拆遷部分即現場留有
    台電公司所有之電纜外均已依和解契約全部遷移完畢，且此
    部分原告願協助辦理，但被告仍應自行洽詢台電公司辦理，
    系爭和解書第二條㈧又已約定逾期未遷移者，王國禎得自行
    拆除遷移，從而即不生逾期問題，被告自不得據此請求法院
    執行拆除地上物；另被告依本院109年度訴字第84號判決主
    文第1項執行名義部分，原告願提供電力供被告開啟鐵捲門
    ，但因疫情關係難以聘用工人，原告盡力依約於110年12月1
    日前完成，不確定之事變事由事由非可歸責於原告，另因地
    政人員表示採用現代雷射定位儀器無法測量，且依系爭和解
    書第三條㈤約定僅約定原告負擔測量、指界、建築費用，但
    未約定由原告申請地政測量，原告亦同意無法測量界址位置
    ，願以過去測量圖為界，自行退縮1.5尺(45公分)，以利被
    告拆除，足見原告並無違約，原告請求此部分強制執行，亦
    屬無據。縱認原告尚有未履行之執行義務，亦請考量原告已
    依係爭和解書履行99％，僅因不可歸責於原告之事由致不能
    指界、遷移，即認原告違約，是被告聲請強制執行亦有違誠
    信原則。另被告違反系爭和解書約定，未興建附圖二編號丙
    丁連線圍牆且未預留圍牆與建物間間隔留一公尺距離，又未
    將附圖三編號A3建物事實上處分權移轉予原告，爰依系爭和
    解書第九條㈡約定請求被告賠償原告懲罰性違約金新台幣50
    萬元，並請求如聲明所示等語。被告則以兩造為終止王賜正
    遺產繼承所生紛爭，而於110年3月19日簽訂系爭和解書，因
    兩造於系爭和解書約定履行期，原告遲未依約履行全部義務
    ，被告自得以前開確定判決為執行名義，請求法院強制執行
    ；又依系爭和解書第三條㈥約定原告若有任何違反系爭和解
    書約定義務情形，被告隨即取得以前開確定判決為執行名義
    聲請強制執行之權利，縱原告於系爭和解書約定履行期屆滿
    後已完成契約義務，亦不影響被告已取得聲請強制執行之權
    利，被告直至111年2月9日向本院聲請強制執行時，附圖二
    丙丁戊己4點連線所示土地上仍有原告堆置之雜物及3根電線
    桿未移除，且圍牆、大門亦未完全拆除，被告自得依系爭確
    定判決請求法院強制執行；另系爭和解書第二條㈧後段雖約
    定逾期未遷移者，被告得自行拆除遷移等語，然此約定並不
    免除原告負有應於110年10月31日前拆除遷移之義務，外電
    部分縱屬台電公司權限，原告既以其名義向台電公司申請架
    設電線桿，移除電線桿亦僅有原告有權向台電公司申請，原
    告自不免除移除電線桿義務；復依系爭和解書第三點㈤約定
    ，原告應於110年10月31日前在系爭和解書附圖三甲乙兩點
    連線處興建樑柱、牆壁之義務，卻未於期限內完成，被告自
    得依前開確定判決聲請強制執行；原告再以其於110年11月2
    5日已以律師函通知被告因疫情關係工人難找，但此不影響
    被告於110年11月1日合法取得聲請強制執行之權利，況政府
    並未因疫情而禁止工人施工，原告僅係不願多支付費用雇工
    ，當非不可歸責之事變事由；原告主張被告未依系爭和解書
    第二條㈡2.約定，興建附圖二丙丁連線圍牆且未與建築物間
    隔一公尺，惟因系爭土地為被告單獨所有，被告已於簽立系
    爭和解書後將系爭土地整地部分回填，且被告尚未設置圍牆
    ，自無法違反被告設置圍牆應與原告建物間隔一公尺之約定
    。是原告之請求，自屬無理由等語抗辯。　
  經查：
　㈠原告主張兩造為兄弟關係，前因父親王賜正所立遺囑產生財
    產紛爭進被告因而提起拆屋還地及遷讓房屋訴訟，經臺中高
    分院108上字507號及本院109年度訴字第84民事判決確定，
    雙方於110年3月19日書立系爭和解書。被告依臺中高分院10
    8上字507號民事判決主文第2項請求強制執行部分，原告除
    外電拆遷部分外均已依系爭和解書全部遷移完畢，被告依本
    院109年度訴字第84號判決主文第1項執行名義部分，未依系
    爭和解契約書第三條㈤約定，於110年10月31日前在附圖三甲
    乙兩點連線處興建牆壁等情，業據提出系爭和解書影本、現
    場照片五張(見本院卷第19頁至第45頁)，且為被告所不爭執
    ，是原告此部分之主張，堪信為真實。
　㈡按系爭和解書第條㈧約定「彰化縣○○鄉○○段0000地號土地上
    ，王國坤所使用之電表、電線，如有架設、埋藏在2015地號
    土地上者，王國坤應於110年10月31日前，自行負擔費用，
    連同本條第㈡項第1款之柏油，一次刨除、遷移，逾期未遷移
    者，王國禎得自行拆除遷移，王國坤無異議」、第二條㈨「
    王國坤如有違反本條(即第二條)各項約定，不得再享有延期
    履行之利益，王國禎、林王阿欵、梁王却仍得以拆屋還地判
    決為執行名義」，查：①原告雖辯稱系爭土地上之電線桿屬
    外電，被告可自行向台電公司申請移除云云，惟縱系爭土地
    上之電線桿為台電公司所有，原告仍有協助申請移除義務，
    不因此及免除拆除義務，被告並未能提出有試圖申請移除電
    線杆之證據，自不得因此免除原告之移除義務，故原告此部
    分之主張，即屬無據。②依被告提出之現場照片(見本院卷第
    83頁)，土地上尚電線桿3根及廢棄水泥片及木材等物品，原
    告亦自承迄今尚未移除系爭土地上之電線桿，由此以觀，自
    堪信原告迄今尚未履行系爭和解書第條㈧之約定義務，是以
    原告既違反系爭和解書第二條㈧之約定，被告依據系爭和解
    書第二條㈨即得以臺中高分院108上字507號拆屋還地民事判
    決為執行名義聲請強制執行，原告請求撤銷本院強制執行程
    序，即屬無據，應予駁回。　　
　㈢再按系爭和解書第三條㈤約定「王國坤同意自行負擔測量、指
    界、建築費用，於110年10月31日之前在附圖三甲乙2點連線
    處，興建樑柱、牆壁，供王國禎拆除編號A1、A2之鐵架石棉
    瓦造建物。王國坤願意排除障礙物，提供電力，供王國禎開
    啟鐵捲門進入以進行拆除編號A1、A2鐵架石棉瓦造建物之作
    業，王國坤、王泰元不得以任何理由阻擾。」、第三條㈥「
    王國坤、王泰元如違反前項約定，王國禎仍得以遷讓房屋判
    決為執行名義強制執行」。本件原告固不爭執未依系爭和解
    書有興建圍牆義務，惟主張因疫情所致，且地政人員因使用
    現代雷射定位儀器無法測量，致迄今尚未能履行和解書約定
    義務云云。惟查：①系爭和解書於110年3月19日簽訂，依前
    開約定條款，原告須於110年10月31日完成興建樑柱及牆壁
    之義務，原告主張因疫情所致延誤工時雖非無據，但我國政
    府於110年3月19日至同年10月31日間並未禁止工人施工，雖
    因疫情所致可能生興建成本提升，但觀其施工範圍並非廣大
    ，施工日期應不致過長，所增加之人力、時間、材料費用應
    不致過鉅，又兩造約定之履行期間長達半年，原告若有履行
    契約之意願，當不致生遲延情事，然原告卻於約定履行期屆
    滿後近一個月之110年11月25日方以律師函通知被告未能於
    約定期間內履約完畢，足徵原告主張為臨訟置辯之詞，是以
    原告主張因不確定之事變事由而需延長履行期間，尚屬無據
    。②原告另稱地政人員因使用現代雷射定位儀器無法測量云
    云，因未能提出證據以實其說，尚難採信。是以，原告既違
    反系爭和解書第三條㈤之約定，被告依據系爭和解書第三條㈥
    即得以本院109年度訴字第84號遷讓房屋民事判決為執行名
    義聲請強制執行，原告請求撤銷本院強制執行程序，即屬無
    據，應予駁回。　
　㈣復按系爭和解書第二條㈡2.約定「王國禎同意自行負擔測量、
    指界、建築費用，在附圖二丙丁2點連線位置興建圍牆(丙丁
    2點連線之圍牆，應與編號A建物之庚辛2點連線，間隔1公尺
    )。」、第三條㈠「王國禎同意將附圖三編號A3之鐵架石棉瓦
    造建物、編號B之1層加強磚造建物，是時尚處分權移轉予王
    國坤，由王國坤占有、使用、處分。」、第九條㈡「王國禎
    如有違反本和解書所定義務，應賠償王國坤懲罰性違約金50
    萬元」。查：①原告主張被告未於附圖二丙丁連線興建圍牆
    與庚辛2點連線間隔1公尺，並提出現場照片為證(見本院卷
    第43頁)，惟觀此照片上置於建物旁之三角錐與因整地而突
    出之土地間存有低窪溝渠，其寬度依三角錐比例觀之應有近
    1公尺，原告主張被告未預留丙丁圍牆與庚辛連線1公尺間距
    ，即難採信。②又原告固主張被告迄今尚未於附圖二丙丁連
    線興建圍牆，而有違約事實，被告亦不爭執未於附圖二丙丁
    連線興建圍牆，然依系爭和解書對被告此興建圍牆義務並未
    約定履行期，故於原告未提出任何催告履行之證明之下，原
    告據此主張被告應給付懲罰性違約金，尚屬無據。③至原告
    主張被告應依系爭和解書第三條㈠約定將附圖三A3建物之鐵
    架石棉瓦造建物內事實上處分權移轉與原告云云，原告未提
    出事證以實其說，且縱認原告主張為真，系爭和解書並未約
    定被告應移轉交付A3建物事實上處分權之履行期， 是如上
    所述，被告亦不負擔違約責任。綜上，原告主張被告有違反
    系爭協議書約定而應給付懲罰性違約金，均屬無憑，應予駁
    回。
　㈤末按民法第148條規定，權利之行使，不得違反公共利益，或
    以損害他人為主要目的。行使權利、履行義務，應依誠實及
    信用方法。該所稱權利之行使是否以損害他人為主要目的，
    應就權利人因權利行使所能取得之利益，與他人及國家社會
    因其權利行使所受之損失，比較衡量以定之。倘其權利之行
    使，自己所得利益極少，而他人及國家社會所受之損失甚大
    者，非不得視為以損害他人為主要目的，此乃權利社會化之
    基本內涵所必然之解釋（最高法院96年台上字第1526號判決
    要旨參照）。原告固主張已執行系爭和解書約99％之協議內
    容，被告請求法院強制執行即有違誠信原則云云。惟系爭強
    制執行程序係以前訴訟確定判決為執行名義聲請強制執行，
    且被告係基於所有權人本於所有權而請求無權占有人排除侵
    害，實為權利之正當行使，難認有權利濫用之情事，況被告
    本得請求法院判決內容全部執行，自不容原告以已履行99％
    之協議內容為由對抗被告行使合法權利，原告既未舉證被告
    有其他違反誠信原則及權利濫用之情事，自無從為渠等有利
    之認定，故原告此部分之主張，亦屬無據。
　綜上所述，原告未履行系爭和解書第二條㈧、第三條㈤約定義
    務，被告依系爭和解書第二條㈨、第三條㈥約定自得以臺中高
    分院108上字507號民事判決第二項及本院109年度訴字第84
    號民事判決第一項為執行名義對原告聲請強制執行。另因被
    告並未違反系爭和解書第二條㈡2.及第三條㈠約定，原告請求
    被告給付懲罰性違約金，亦屬無憑。從而，原告依強制執行
    法第14條規定，請求撤銷系爭執行事件之強制執行程序及依
    系爭和解書第九條㈡請求給付懲罰性違約金，均無理由，應
    予駁回。原告之訴既經駁回，其所為假執行之聲請即失所依
    附，併予駁回。　
肆、本件事證業臻明確，兩造其餘攻擊或防禦及證據，核與判決
    結果不生影響，爰不逐一論述，併此敘明。
伍、據上論結，本件原告之訴為無理由，依民事訴訟法第78條，
    判決如主文。　　
中　　華　　民　　國　　111 　年　　4 　　月　　29　　日
                  民事第一庭    法　官　洪志賢
以上正本係照原本作成。
如對判決上訴，應於判決送達後20日內向本院提出上訴狀。如委
任律師提起上訴者，應一併繳納上訴審裁判費。
中　　華　　民　　國　　111 　年　　4 　　月　　29　　日
                                書記官  林嘉賢